【裁判字號】    98,交聲,184
【裁判日期】    981016
【裁判案由】    聲明異議
【裁判全文】
臺灣臺南地方法院交通事件裁定         98年度交聲字第184號
移送機關    交通部公路總局嘉義區監理所麻豆監理站
異議人即
受處分人    甲○○○
上列異議人即受處分人因違反道路交通管理處罰條例案件，對於
交通部公路總局嘉義區監理所麻豆監理站民國98年1月17日所為
之裁決處分（處分案號：麻監裁罰字第裁75-M00000000號）聲明
異議，本院裁定如下：
    主    文
原處分撤銷。
甲○○○不罰。
    理    由
一、原處分意旨略以：受處分人即異議人甲○○○（下稱異議人
    ）於民國97年12月16日9時28分許，騎乘車牌號碼672─QBS
    號輕型機車行經臺一線與南181線路口時，因「闖紅燈（北
    向南直行）」，遭臺南縣警察局交通警察隊警員逕行製單舉
    發，並經交通部公路總局嘉義區監理所麻豆監理站（下稱原
    處分機關）認上揭違規事實明確，依道路交通管理處罰條例
    第53條第1項及第63條第1項第3款（原處分漏載第1項第3款
    ）之規定，裁處異議人罰鍰新臺幣（下同）1,800元，並記
    違規點數3點。
二、聲明異議意旨略以：被舉發之機車為異議人所有，異議人當
    日將機車交由異議人之子許可剛騎乘，許可剛騎乘機車自一
    條產業道路騎上台一線後，沿台一線由北往南行至舉發地點
    之路口時，本欲左轉到大內，但南北往來之車輛繁多，致許
    可剛不能左轉往東，許可剛想到待轉區，惟該東西向路口也
    未設置待轉區，隨後即遭員警攔下表示許可剛闖紅燈。許可
    剛之後確實有往南行再左轉北上往大內方向行駛，欲至其父
    親田裡幫忙，警員在該路口既未設置待轉區，東邊也未設置
    號誌燈之情形下，就開立罰單，實有欠公允，爰聲明異議請
    求撤銷原處分等語。
三、按汽車駕駛人，行經有燈光號誌管制之交岔路口闖紅燈者，
    處1,800元以上5,400元以下罰鍰，並記違規點數3點，道路
    交通管理處罰條例第53條第1項及第63條第1項第3款分別定
    有明文。依上開裁罰條文之構成要件觀之，其應受裁罰之主
    體應為車輛之駕駛人，非車輛所有人。雖同條例第7條之2第
    1項規定，汽車駕駛人於有該項所列舉之六款情形之一，當
    場不能或不宜攔截製單舉發者，得對汽車所有人逕行舉發處
    罰，但該條項無非係就舉發機關事實上無從查知實際違規駕
    駛人時所為之特別規定，除有違規行為種類（同條項第1至5
    款）及採證方式（同條項第6款）之限制，適用上更必須以
    舉發機關實際上有不能或不宜攔停之情形為限。因此，若舉
    發機關確已實施攔檢並知悉實際行為人時，仍應直接舉發車
    輛駕駛人。此對照同條例第85條第2項規定：「本條例關於
    車輛所有人之處罰，如應歸責於車輛駕駛人者，處罰車輛駕
    駛人」，亦可見倘若已得辨明違規之實際駕駛人，且該駕駛
    人並非車輛所有人時，依法仍應處罰車輛駕駛人，非得再依
    道路交通管理處罰條例第7條之2第1項規定，逕行舉發車輛
    所有人。
四、經查，異議人所有前開機車，於上述時、地因有上述闖紅燈
    之違規行為，經原處分機關裁罰1,800元，並記違規點數3點
    之事實，為異議人所不爭執，惟依本院勘驗臺南縣警察局97
    年12月31日南縣警交字第0970051694號函附之採證光碟，經
    播放檔名「672-QBS」之錄影內容，得知駕駛人非異議人，
    據駕駛人向員警表示機車所有人即異議人係其母親，有勘驗
    筆錄在卷可稽，且經本院以電話向舉發員警查詢為何本件係
    攔查案件卻以逕行舉發車主方式為之，經舉發員警答覆稱：
    「當時違規的年輕人表示他剛回國，要回家拿駕照資料，我
    們有表示可以讓他回家拿，但是如果沒有拿回來的話，我們
    就逕行舉發。」等語，亦有本院電話記錄表附卷可查，又證
    人即異議人之子許可剛於本院證稱：當日是他騎車等語，本
    院審酌上情，堪認舉發員警當時已可確認騎乘機車之人確非
    本件異議人，且許可剛已表明身份，只是沒帶證件，因此舉
    發員警並非無從查證實際騎乘機車之人的身分，揆諸上述法
    條及說明，舉發員警自應直接對於許可剛製單舉發，不得逕
    行舉發車輛所有人。從而，原裁決依前述舉發而裁罰異議人
    ，自亦非適法。
五、綜上所述，異議人既非本件違規行為發生時系爭機車之駕駛
    人，且本件不符合逕行舉發之要件，本件舉發不合法，則原
    處分機關對異議人為本件處分，於法即有未合。從而，異議
    人雖係爭執本件舉發闖紅燈是否適法之實體問題，然本件舉
    發既已不合法，本院自毋庸再就「舉發闖紅燈是否適法之實
    體問題」進一步審酌，逕將原處分撤銷，並為主文第2項所
    示不罰之諭知。又本件係因舉發不合法而為不罰之諭知，並
    非因異議人依道路交通管理處罰條例第85條第1項之規定告
    知應歸責人而為本件不罰之諭知，原處分機關如欲對本件實
    際駕駛人裁罰，仍應依舉發、裁決程序為之，而非依道路交
    通管理處罰條例第85條第1項後段辦理，且舉發程序仍應將
    舉發單合法送達受處分人，使受處分人有陳述意見之機會，
    且應受三個月內舉發之限制，均附此敘明。
六、據上論斷，應依道路交通管理處罰條例第87條第2項、道路
    交通案件處理辦法第20條前段，裁定如主文。
中    華    民    國    98    年    10    月    16    日
                    交通法庭  法  官 張家瑛
以上正本證明與原本無異。
如不服本裁定，應於收受送達後5日內向本院提出抗告狀。（應
附繕本）
                              書記官 李淑惠
中    華    民    國    98    年    10    月    19    日


司法院資訊處製作；財團法人民間司法改革基金會備份。
